臺灣高等法院刑事裁定
111年度毒抗字第389號
抗  告  人  
即  被  告  彭耀宗


上列抗告人即被告因違反毒品危害防制條例案件，不服臺灣桃園
地方法院111年度毒聲字第431號，中華民國111年3月29日裁定（
聲請案號：臺灣桃園地方檢察署110年度毒偵字第6080號、第797
1號、第8410號、111年度聲觀字第279號）提起抗告，本院裁定
如下：
    主  文
抗告駁回。
    理  由
一、原裁定意旨略以：抗告人即被告甲○○（下稱抗告人）㈠於民
    國110年8月3日17時許（原審誤載為110年8月13日17時許，
    應予更正），在桃園市楊梅區中山南路某工地附近，以將第
    二級毒品甲基安非他命置入玻璃球內燒烤而吸食所生煙霧之
    方式，施用第二級毒品甲基安非他命1次；㈡於110年8月27日
    23時30分許，在桃園市○○區○○路0段000號前，以將第一級毒
    品海洛因混和食鹽水注入針筒內施打注射之方式，施用第一
    級毒品海洛因1次，另以將第二級毒品甲基安非他命置入玻
    璃球內燒烤而吸食所生煙霧之方式，施用第二級毒品甲基安
    非他命1次；㈢於110年10月20日8時30分許，在桃園市○○區○○
    路0段000號2樓，以將第一級毒品海洛因混和食鹽水注入針
    筒內施打注射之方式，施用第一級毒品海洛因1次，復於同
    日8時40分許，在相同地點，以將第二級毒品甲基安非他命
    置入玻璃球內燒烤而吸食所生煙霧之方式，施用第二級毒品
    甲基安非他命1次；又其施用毒品犯行，距離其前為觀察、
    勒戒執行完畢釋放後已逾3年，檢察官已釋明不宜為附命戒
    癮治療緩起訴處分之理由，而聲請對抗告人裁定送觀察、勒
    戒，核無不合，應予准許。
二、抗告意旨略以：抗告人因另犯竊盜罪在押，原裁定雖未違背
    法令，但考量抗告人之人權，應以在押案件優先，將抗告人
    載至原審法院開庭，以免浪費國家資源；又抗告人於106年6
    月假釋出監後即未再施用毒品，後因抗告人離婚遭受打擊才
    用毒品麻痺自己，抗告人深感悔悟，懇請以竊盜案件優先處
    置云云。
三、按毒品危害防制條例於109年1月15日修正公布、同年7月15
    日施行，修正後該條例第20條第3項規定，犯同條例第10條
    之罪於觀察、勒戒或強制戒治執行完畢釋放後，3年後始再
    犯者，不論其行為係在新法施行生效前或施行生效後所為（
    同條例第35條之1第1、2款參照），均應適用同條第1、2項
    （即應先觀察勒戒或強制戒治）之規定，其修法理由謂：施
    用毒品者具「病患性犯人」之特質，並參諸世界各國之醫療
    經驗及醫學界之共識，咸認施用毒品成癮者，其心癮甚難戒
    除，如觀察、勒戒或強制戒治執行完畢釋放後，3年後始再
    有施用第一級、第二級毒品之行為者，足見其有戒除毒癮之
    可能，宜再採以觀察、勒戒方式戒除其身癮及以強制戒治方
    式戒除其心癮之措施，為能放寬觀察、勒戒或強制戒治制度
    之適用時機，以協助施用者戒除毒癮，爰修正第3項。同條
    例第23條第2項亦配合修正為「觀察、勒戒或強制戒治執行
    完畢釋放後，3年內再犯第10條之罪者，檢察官或少年法院
    （地方法院少年法庭）應依法追訴或裁定交付審理」，可知
    本次修法對於施用毒品者施以觀察勒戒、強制戒治，或依法
    追訴（或裁定交付審理）之適用範圍，係確立初犯為具「病
    患性犯人」之特質應先經一完整之醫療處置，3年內再犯者
    應依法追訴（或裁定交付審理），3年後再犯則裁定觀察勒
    戒，殆無疑義。但對於3犯以上距最近1次觀察勒戒或強制戒
    治執行完畢釋放後，逾3年者，究應適用同條例第20條第3項
    或第23條第2項處理，本次修法未明確規定，惟基於罪刑法
    定之明確性原則、法文之文義解釋，參諸觀察勒戒等治療處
    置，乃結合醫師、觀護人、社工心理諮商等不同領域之專業
    人員參與之保安處分措施，目的除在戒除施用毒品者身癮、
    心癮之措施外，並企圖重新塑造生活紀律，改變其病態行為
    ，與刑罰之執行並不相同，無法以刑罰補充或替代上開醫療
    處置之特性。從而，3犯以上如距最近1次觀察、勒戒或強制
    戒治執行完畢釋放後，已逾3年者，其間縱經判刑、執行，
    究與觀察勒戒或強制戒治已經完整之治療療程不同，無法補
    充或替代上開之醫療處置，均應再予觀察勒戒之機會，方為
    適法(最高法院109年度台上字第3131號判決意旨參照)。
四、經查：
  ㈠抗告人基於施用第一級、第二級毒品之犯意，於：㈠110年8月
    3日17時許，在桃園市楊梅區中山南路某工地附近，以將第
    二級毒品甲基安非他命置入玻璃球內燒烤而吸食所生煙霧之
    方式，施用第二級毒品甲基安非他命1次；㈡110年8月27日23
    時30分許，在桃園市○○區○○路0段000號前，以將第一級毒品
    海洛因混和食鹽水注入針筒內施打注射之方式，施用第一級
    毒品海洛因1次，另以將第二級毒品甲基安非他命置入玻璃
    球內燒烤而吸食所生煙霧之方式，施用第二級毒品甲基安非
    他命1次；㈢110年10月20日8時30分許，在桃園市○○區○○路0
    段000號2樓，以將第一級毒品海洛因混和食鹽水注入針筒內
    施打注射之方式，施用第一級毒品海洛因1次，復於同日8時
    40分許，在相同地點，以將第二級毒品甲基安非他命置入玻
    璃球內燒烤而吸食所生煙霧之方式，施用第二級毒品甲基安
    非他命1次；關於上開犯行，業據抗告人於警詢及偵查中均
    坦承不諱（見毒偵字第6080卷第21頁、第113至114頁、毒偵
    字第7971卷第9至10頁、第97至99頁、毒偵字第8410卷第13
    頁、第93至94頁），抗告人於110年8月3日下午10時30分許
    、110年8月28日上午1時20分許、110年8月28日上午1時20分
    許，分別由警提供潔淨空瓶供其親自排放尿液，並由抗告人
    親自封瓶捺印乙節，亦據抗告人於警詢、檢察事務官詢問及
    偵訊時供承無訛，並有桃園市政府警察局保安警察大隊真實
    姓名與尿液、毒品編號對照表、勘察採證同意書、桃園市政
    府警察局保安警察大隊真實姓名與尿液、毒品編號對照表、
    桃園市政府警察局保安警察大隊毒品犯罪嫌疑人尿液採驗作
    業管制紀錄、桃園市政府警察局大園分局（隊）真實姓名與
    尿液、毒品編號對照表、檢體監管紀錄表在卷可佐；而抗告
    人親自封瓶捺印之尿液檢體（檢體編號：110偵-0668號、檢
    體編號：110保-0608號、檢體編號：G000-000號），經送台
    灣檢驗科技股份有限公司以EIA酵素免疫分析法初步檢驗，
    再以GC/MS氣相層析/質譜儀法為確認檢驗，結果各呈第二級
    毒品甲基安非他命陽性反應、第二級毒品甲基安非他命與第
    一級毒品海洛因代謝物可待因及嗎啡陽性反應、第二級毒品
    甲基安非他命與第一級毒品海洛因代謝物可待因及嗎啡陽性
    反應乙節，則有台灣檢驗科技股份有限公司110年8月23日出
    具之報告編號：UL/2021/00000000號濫用藥物檢驗報告、11
    0年9月10日出具之報告編號：UL/2021/00000000號濫用藥物
    檢驗報告、110年11月4日出具之報告編號：UL/2021/A00000
    00號濫用藥物檢驗報告附卷可參（見毒偵字第6080卷第49頁
    、第129頁、毒偵字第7971卷第45至51頁、第97至99頁、毒
    偵字第8410卷第51頁、第55頁、第57頁、第107頁），而㈠扣
    案前揭第二級毒品甲基安非他命2包即白色或透明晶體1包、
    含晶體之吸管1支（含1個塑膠袋）（檢體編號：D110偵-066
    8號），經送臺北榮民總醫院內科部臨床毒物與職業醫學科
    以氣相層析質譜儀（GC/MS）法鑑驗，結果均檢出第二級毒
    品甲基安非他命成分乙節，則有臺北榮民總醫院110年9月15
    日北榮毒鑑字第C0000000號毒品成分鑑定書1份在卷可考（
    見毒偵字第6080卷第123頁），並有扣案之吸食器1組、注射
    針筒2支、殘渣袋1只、勺子1個、注射針筒8支、殘渣袋2只
    及分裝勺2支可佐，足認抗告人出於任意性之自白均與事實
    相符，首堪認定。
  ㈡抗告人前於前因施用第一級、第二級毒品案件經原審法院裁
    定送觀察、勒戒，認有繼續施用毒品傾向，經送強制戒治，
    於97年3月5日認無繼續強制戒治之必要而停止處分之執行釋
    放出所，有本院被告前案紀錄表在卷可稽，是抗告人本案施
    用第一級毒品、第二級毒品犯行，距前次觀察勒戒執行完畢
    釋放出所迄今已逾3年，依修正後之毒品危害防制條例第20
    條第3款及前揭說明，抗告人本案施用第一級毒品、第二級
    毒品犯行，自應依修正後新法再施以上開保安處分之處遇。
　㈢按毒品危害防制條例之觀察、勒戒規定，係一種針對被告將
    來之危險所為預防、矯正措施之保安處分，目的係為斷絕施
    用毒品者之身癮及心癮，核與刑罰執行之目的不同，並屬強
    制規定，除於毒品危害防制條例第21條第1項所稱犯同條例
    第10條之罪者，於犯罪未發覺前，自動向行政院衛生福利部
    指定之醫療機構請求治療，醫療機構免將請求治療者送法院
    或檢察機關之情形外，只要違反毒品危害防制條例第10條之
    規定者，檢察官即應向法院提出聲請裁定其入勒戒處所觀察
    、勒戒。另毒品危害防制條例第24條第1項亦明定：本法第2
    0條第1項之程序，於檢察官先依刑事訴訟法第253條之1第1
    項、第253條之2之規定，為附命完成戒癮治療之緩起訴處分
    時，不適用之。是除檢察官審酌個案情形，依同法第24條第
    1項為附命完成戒癮治療之緩起訴處分，可排除適用觀察、
    勒戒之程序外，凡經檢察官聲請，法院僅得依法裁定令入勒
    戒處所執行觀察、勒戒，以查其是否仍有施用毒品傾向，並
    據以斷定幫助被告徹底戒毒之方法，尚無自由斟酌以其他方
    式替代之權。又所謂戒癮治療計畫，係法務部基於防制毒品
    危害之刑事政策與毒品危害防制條例第24條鑑於對於若干施
    用毒品者若僅施以徒刑不足以斷絕毒癮之規範本旨，乃令檢
    察機關與行政院衛生福利部合作，由檢察官審酌個案情形，
    援引毒品危害防制條例第24條，改以緩起訴處分方式轉介毒
    品施用者前往醫療院所治療。故是否給予抗告人為附命完成
    戒癮之緩起訴處分，乃屬檢察官之職權，法院尚不得越俎代
    庖，裁定命檢察官為緩起訴處分，則檢察官既向原裁定法院
    聲請裁定將抗告人送勒戒處所觀察、勒戒，法院僅能依法審
    核檢察官之聲請是否合法有理由而為准駁之裁定，無從命檢
    察官為附命完成戒癮治療之緩起訴處分或自為命抗告人至醫
    療院所完成戒癮治療之裁定。
　㈣依卷附本院被告前案紀錄表、在監在押全國紀錄表所示抗告
    人因竊盜案件，於111年1月20日起在法務部○○○○○○○○羈押中
    ，並於111年3月20日起延長羈押2月乙節，參酌行政院依毒
    品危害防制條例第24條第4項規定授權訂定之毒品戒癮治療
    實施辦法及完成治療認定標準第2條第2項第3款規定：「被
    告有下列情事之一時，不適合為附命完成戒癮治療之緩起訴
    處分。但無礙其完成戒癮治療之期程者，不在此限：三、緩
    起訴處分前，另案羈押或執行有期徒刑」，抗告人現因另案
    羈押，足徵本件依抗告人前案紀錄表、在監在押全國紀錄表
    顯示不適合為附命完成戒癮治療之緩起訴處分，是檢察官依
    卷內事證裁量認抗告人已因另案羈押，戒癮治療程序無法在
    監所內為之，故有不適於為附命完成戒癮治療之緩起訴處分
    情形，而向法院聲請對抗告人裁定送觀察、勒戒，自屬檢察
    官職權之適法行使，難認檢察官之判斷有違背法令、事實認
    定有誤或裁量有重大明顯瑕疵之情事。
　㈤綜上，原審以抗告人確有施用第一級毒品、第二級毒品犯行
    ，依毒品危害防制條例第20條第3項、第1項及觀察勒戒處分
    執行條例第3條第1項規定，裁定令入勒戒處所觀察、勒戒，
    核其認事用法，並無違誤或不當。抗告意旨徒執前詞提起抗
    告，為無理由，應予駁回。
據上論斷，應依刑事訴訟法第412條，裁定如主文。
中　　華　　民　　國　　111 　年　　5 　　月　　31　　日
                  刑事第九庭    審判長法　官  潘翠雪
                                      法　官  陳信旗
                                      法　官  陳俞婷
以上正本證明與原本無異。
不得再抗告。
                                      書記官  李政庭
中　　華　　民　　國　　111 　年　　5 　　月　　31　　日